【裁判字號】    88,訴,445
【裁判日期】    901008
【裁判案由】    貪污
【裁判全文】
臺灣嘉義地方法院刑事判決                          八十八年度訴字第四四五號
    公  訴  人  臺灣嘉義地方法院檢察署檢察官
    被      告  卯○○
    被      告  甲○○
    被      告  寅○○
    公設辯護人  本院公設辯護人辰○○
右列被告因貪污等案件，經檢察官提起公訴（八十八年度偵字第三二七五號），本院
判決如左：
    主  文
卯○○共同明知為不實之事項，而使公務員登載於職務上所掌管之公文書，足以生損
害於公眾，處有期徒刑肆月，如易科罰金，以佰元折算壹日。
甲○○、寅○○共同明知為不實之事項，而使公務員登載於職務上所掌管之公文書，
足以生損害於公眾，處有期徒刑月，如易科罰金，以佰元折算壹日。
    事  實
一、卯○○係嘉義縣六腳鄉鄉民代表會（下簡稱六腳鄉代會）主席，於民國八十七年
    八月間，計畫為該代表會十一位代表購置行動電話乙台，以利為民服務之用，嗣
    於辦理該購置「行動電話業務」時，由其自行推薦甲○○（即飛訊通信流行廣場
    負責人，下簡稱飛訊通信）及由該鄉鄉民代表丙○○推薦寅○○（即福傣電子通
    訊有限公司負責人，下稱福傣通信）參與承售，卯○○、丙○○與其他六腳鄉代
    會之代表於八十七年八月二十五日開會決定購買摩托羅拉牌ＣＤ９２８型（俗稱
    小海豚）行動電話後，甲○○、黃啟咸二人遂於同年月三十一日攜帶該型手機及
    配備樣品至六腳鄉代會比價，嗣因甲○○開價每支手機新臺幣（下同）三萬二千
    元，總價三十五萬二千元，較寅○○所開出每支手機三萬二千五百元，總價三十
    五萬七千五百元之價格為低，經卯○○徵詢在場之六腳鄉代會代表丙○○、呂晏
    興及辛○○等人意見後，裁決由甲○○承包該手機採購業務。嗣六腳鄉代會秘書
    戊○○辦理該採購案相關之撥款手續時，因誤認該項採購業務須取具三家廠商估
    價單比價始合法，遂於甲○○承包該項業務後某日，告知卯○○該項手機採購須
    有三家廠商比價始合法，而卯○○為使該撥款程序能順利完成，便告知甲○○須
    取具三家估價單始得向六腳鄉代會請款。為使上開撥款程序能順利進行，甲○○
    與寅○○二人均明知該項採購業務，僅有其等分別經營之飛訊通信及福傣通信二
    家廠商參與比價，竟基於使公務員登載不實之犯意聯絡，先由寅○○提供已蓋妥
    公司大、小章之由其所經營之福傣通信空白估價單，及其向不知情之「長奇通信
    企業有限公司」（下稱長奇通信）負責人魏進福所借得之空白估價單（已獲魏進
    福同意填寫金額估價單）予甲○○，再由甲○○使由其店內不知情之店員歐玲君
    ，依甲○○之指示於上開估價單上書妥明細單價（福傣通信總價三十五萬六千四
    百元、長奇通信三十五萬五千三百元）後，由甲○○於八十七年九月八日，持其
    本身（飛訊通信）及上開二張福傣通信、長奇通信之估價單，前往六腳鄉代會交
    予卯○○。卯○○明知上開手機採購業務，實際上僅有甲○○所經營之飛訊通信
    及寅○○所經營之福傣通信參與比價，長奇通信並未參與，且福傣通信之估價單
    總價與寅○○於六腳鄉代會比價所報之總金額不符，竟與甲○○、寅○○共同基
    於上開使公務員登載不實之犯意聯絡，將該三張比價單交予知情但無犯意聯絡之
    六腳鄉代會秘書戊○○（業經臺灣嘉義地方法檢察署檢察官另為不起訴處分），
    再由其轉交不知情之六腳鄉代會職員己○○（亦經臺灣嘉義地方法院檢察署檢察
    官另為不起訴處分）辦理請款，己○○遂於八十七年九月十七日將飛訊通信之估
    價單及不實之福傣通信、長奇通信估價單黏貼於其職務上所掌管之支出傳票及粘
    貼憑證用紙背後，顯示該手機採購案經三家廠商比價之不實事項，足生損害於審
    計機關對於業務監督之正確性。
二、案經法務部調查局嘉義縣調查站移請臺灣嘉義地方法院檢察署檢察官偵查起訴。
    理  由
壹、被告卯○○、甲○○及寅○○被訴使公務員登載不實罪部分：
一、訊據被告卯○○、甲○○及寅○○對於被告甲○○承包上開手機採購案後，被告
    卯○○向被告甲○○表示須三張估價單始得請款，被告甲○○遂於上開時、地取
    具由被告寅○○提供之福傣通訊及長奇通信之空白估價單（福傣通信及長奇通信
    之空白估價單，分別經被告寅○○及證人即該通信行負責人魏進福同意填載估價
    單內容），使由證人即被告甲○○店內不知情之店員歐玲君，依被告甲○○之指
    示，於上開估價單上書妥明細單價後，由被告甲○○於八十七年九月八日持其本
    身（飛訊通信）及上開二張福傣通信、長奇通信之估價單，前往六腳鄉代會交予
    被告卯○○後，由被告卯○○將該三張估價單交予證人即六腳鄉代會秘書戊○○
    後，再轉交證人己○○於八十七年九月十七日將該三張估價單黏貼於其職務上所
    掌管之支出傳票及粘貼憑證用紙背後，藉以順利撥放三十五萬二千元之貨款給被
    告甲○○之事實供承不諱，核與證人己○○、戊○○、魏進福、劉春束、丙○○
    證述之情節相符，並有上開估價單影本三紙、六腳鄉代會黏貼憑證用紙影本一紙
    、飛訊通信統一發票影本一紙及六腳鄉代會會計支出傳票影本一紙附卷可稽（見
    調查站卷附件二）。惟被告卯○○、甲○○、寅○○均矢口否認有何使公務員登
    載不實之犯行，均辯稱：證人己○○所記載之內容為被告甲○○所得標之金額無
    誤，並未見記載三家廠商比價之不實事項云云。惟按在紙上或物品上之文字、符
    號，依習慣或特約，足以為表示其用意之證明者，關於偽造文書章之罪，仍以文
    書論，刑法第二百二十條第一項定有明文。查本件證人己○○雖僅將上開三張估
    價單黏貼在該手機採購案之黏貼憑證用紙背後，並未另外製作「有形」之比價紀
    錄之情，除經證人己○○證述在卷外（見本院卷第二九三、三六三頁），並有該
    黏貼憑證影本一份及上開估價單影本三份在卷（調查站卷）可查。然證人己○○
    既將飛訊通信、福傣通信及長奇通信三張不同價格之估價單黏貼於該手機採購案
    之黏貼憑證用紙背面，依習慣，此在客觀上應已足以表示該手機採購案係經飛訊
    通信、福傣通信及長奇通信三家廠商比價，應認證人己○○已製作該手機採購案
    業經飛訊通信、福傣通訊及長奇通信三家廠商比價，而由飛訊通信得標之準公文
    書。是被告卯○○、甲○○及寅○○前開所辯，尚難採信，本件事證明確，被告
    卯○○、甲○○及寅○○之犯行洵堪認定。
二、核被告卯○○、甲○○及寅○○所為，均係犯刑法第二百十四條之明知為不實之
    事項，而使公務員登載於職務上所掌之公文書罪。被告卯○○、甲○○及寅○○
    間就上揭犯行，有犯意之聯絡及行為之分擔，為共同正犯。爰審酌被告卯○○、
    甲○○及寅○○係為順利完成上開手機採購業務而犯本案，其等犯罪之手段、品
    行、智識程度、犯罪所生之危險或損害及犯罪後坦承大部分之犯行，態度尚稱良
    好等一切情狀，分別判處如主文所示之刑，並諭知易科罰金之折算標準，以示懲
    儆。
貳、被告卯○○、甲○○及寅○○被訴共犯圖利罪部分
一、、公訴意旨另略以：被告卯○○係六腳鄉代會主席，負責綜理全代表會會務，對
    於該會採購業務之招標、開標及其驗收負有承辦、監督之責，為依據法令從事公
    務之人員。於八十七年八月間，被告卯○○計畫為該代表會十一位代表，每位購
    置行動電話乙台，以利為民服務之用，嗣於辦理該購置行動電話業務時，即先自
    行推薦被告甲○○即飛訊通信負責人及由證人即六腳鄉鄉民代表丙○○推薦被告
    寅○○即福傣通信負責人參與承售，被告卯○○明知凡購置財物金額在新臺幣十
    萬元以上未達六十萬元者，嘉義縣政府授權由主辦單位自行依規定程序切實取具
    三家以上殷實廠商估價單，進行比價（議會機關應比照規定辦理），於八十七年
    八月三十一日由被告卯○○召開採購協調會，明知僅上開二家廠商到場參與比價
    ，違反採購程序規定，竟基於圖利被告寅○○、甲○○之犯意，應允分別向該二
    家各採購六台、五台之摩托羅拉ＣＤ９２８型（俗稱小海豚）行動電話，及授意
    該二家廠商自行至場外協調每台之單價，而經被告寅○○、甲○○二人合意後，
    三人即基於共同犯意之聯絡，由被告甲○○、寅○○二人協調單價為每台三萬二
    千元，再經被告卯○○詢問在場無犯意聯絡之代表無意見後，由卯○○裁示以每
    台三萬二千元價格採購，並示意由該二家廠商另覓乙家廠商之估價單陪標參與比
    價，使之合乎法定三家廠商比價程序，且於當日囑由被告甲○○迅往中華電信股
    份有限公司朴子營運處（下簡稱中華電信朴子營運處），繳交保證費用九千九百
    元，而領得十一台行動電話之通話卡。再由被告寅○○分別於八十七年九月二日
    、五日各以每台一萬九千四百元（含配備鋰電池及座上充電器各一）之價格，向
    台中權威事業有限公司（下稱權威公司）共購得上開型號之行動電話後，被告寅
    ○○乃以其所經營之福傣通訊及向長奇通信借得之各空白估價單，蓋妥公司大章
    及負責人小章後，交與被告甲○○使由不知情之證人即該店店員歐玲君依被告甲○○指示於比價單上書妥明細單價，再由被告甲○○於八十七年九月八日，持連
    同本身及上開不實之共三家廠商比價單前往前開代表會交予被告卯○○收受，將
    上開三家比價單交予不知情之證人戊○○後，再轉交不知情之證人己○○辦理付
    款手續，計卯○○以此方式，對於其主管之事務，圖利被告甲○○、寅○○十三
    萬九千六百七十八元，因認被告卯○○、甲○○及寅○○共同涉有貪污治罪條例
    第六條第四款之圖利罪嫌。
二、按犯罪事實應依證據認定之，無證據不得推定其犯罪事實。又不能證明被告犯罪
    者，應諭知無罪之判決，刑事訴訟法第一百五十四條、第三百零一條第一項分別
    定有明文。次按事實之認定，應憑證據，如未能發現相當證據，或證據不足以證
    明，自不能以推測或擬制之方法，為裁判基礎，最高法院著有四十年台上字第八
    十六號判例可資參照。復按認定犯罪事實，所憑之證據，雖不以直接證據為限，
    間接證據亦包括在內，然無論直接或間接證據，其為訴訟上之證明，須於通常一
    般之人均不致於有所懷疑，而得確信其為真實之程度者，始得據為有罪之認定，
    倘其證明尚未達到此一程度，而有合理之懷疑存在時，即無從為有罪之認定，最
    高法院亦著有七十六年台上字第四九八六號判例足參。另按公務員對於監督之事
    務圖利罪，均以行為人確有為自己或第三人圖取不法利益之犯意為構成要件，若
    僅屬處理不當而不能證明行為人之行為有圖取不法利益之故意，尚難以本條之罪
    相繩（最高法院六十六年度台上字第二六五四號判決參照），而圖利罪，固不以
    圖利自己為限，要必有為自己或第三人圖取不法利益之犯意，始克當之，而有無
    此項犯意，又須依證據認定，不得僅以公務員所為失當行為之結果，使人獲得不
    法利益，據以推定該公務員自始即有圖利他人之犯意。又公務員對於主管事務圖
    利罪，必須對主管之事務有圖利之意思，而表現於行為，始與犯罪構成要件相符
    ，若僅處理事務不當，尚未表現有圖利之意思，即難以該罪相繩（最高法院七十
    年度台上字第五０一號判決參照）。
三、本件公訴意旨認被告卯○○、甲○○及寅○○涉有圖利罪嫌，無非係以依照嘉義
    縣政府訂頒之「嘉義縣政府暨所屬各機關學校辦理營繕工程購置定製變賣財物作
    業程序標準表」（下簡稱嘉義縣政府營繕作業標準表）規定，購置財物金額在十
    萬元以上未達六十萬元者，授權由主辦單位自行依規定程序，確實取具三家以上
    殷實廠商估價進行比價，六腳鄉代會辦理採購亦須比照該規定辦理，而被告卯○○明知上開手機採購案，僅有被告甲○○所經營之飛訊通信及被告寅○○所經營
    之福傣通訊參與比價，竟應允分別向該二家各購買六台及五台小海豚手機，並由
    甲○○、寅○○協調每支單價三萬二千元，並示意該二家廠商另覓一家廠商陪標
    參與比價，且被告甲○○、寅○○低價買進，高價賣出上開手機及配件獲取不法
    利益為依據。訊據被告卯○○、甲○○及寅○○均堅決否認有何共同圖利之犯行
    ，被告卯○○辯稱：其決定要購買手機後，便要六腳鄉代會秘書戊○○通知鄉代
    會代表提供廠商參與比價，且要鄉代會代表至六腳鄉代會選購買之機型及決定向
    何人購買，其係經過口頭比價之程序後，始決定向被告甲○○購買手機，並非由
    其協調將該手機採購交由被告甲○○與被告寅○○共同承包，且六腳鄉代會購買
    之手機價格較嘉義縣其他鄉代會所購買之價格為低，且低於預算金額，其實無圖
    利之故意等語；被告甲○○、寅○○均辯稱：其等係經過比價後，由被告甲○○
    得標，因被告甲○○一時調不到手機，且六腳鄉代會又急著要，因此，被告甲○○才會向被告寅○○調手機，其等以三萬二千元將手機（含配件）賣給六腳鄉代
    會，其利潤合理等語。經查：
  （一）被告寅○○交付小海豚手機給六腳鄉代會代表丁○○、辛○○、庚○○、丙○○及呂晏興等五人；而被告甲○○則交付小海豚手機給被告卯○○、六腳
        鄉民代表壬○○、乙○○、癸○○、子○○及丑○等六人之情，為被告甲○○、寅○○所不否認，並有福傣通信出貨單影本四份及飛訊通信交易憑單六
        份在卷可查（見調查站卷）。被告甲○○於嘉義縣調查站訊問時供稱：其在
        八十八年七月下旬至六腳鄉代會時，被告卯○○及七、八位代表在現場，此
        外，被告寅○○亦在場，被告卯○○與其他代表決定採購之機型及配件後，
        被告卯○○即當場裁示由其供應六台行動電話及配件，被告寅○○供應五台
        行動電話及配件，其與被告寅○○討論後決定以每台行動電話（含配件）之
        價格為三萬二千元云云（見嘉義縣調查站訊問筆錄）；被告寅○○亦供稱：
        被告卯○○在八十七年八月三十一日之協調會中裁示向被告甲○○（飛訊通
        信）採購六具大哥大，向其採購五具大哥大並要其與被告甲○○至廠外商談
        價格，經其與被告甲○○討論後，決定以每具三萬二千元之價格賣給代表會
        云云（見嘉義縣調查站訊問筆錄），公訴人依據上開情形，認定本件被卯○○在事先即已決定將該手機採購業務交由被告甲○○與寅○○共同承包，價
        格係由其授意二人協調所得，並未經比價，故認被告卯○○有圖利之犯行。
        惟查，被告甲○○、寅○○嗣後於偵、審中均否認其等於調查站中曾為上開
        陳述（見偵查卷第二一頁、第二四頁），並均供稱：該手機案係經其等比價
        後，由被告甲○○以每具三萬二千元之價格得標，惟因當時小海豚手機甚為
        暢銷，被告甲○○調不到貨，因此，報告甲○○才會向被告寅○○調貨，並
        協議由被告寅○○提供其中之五具手機等語。且證人戊○○於嘉義縣調查站
        中證稱：被告卯○○在八十七年八月間計畫為每位代表購買行動電話一支，
        並已編列預算，被告卯○○曾於八十七年八月下旬召集代表（到場代表約有
        七、八位）到代表會挑選手機機種，於八十七年八月底在被告卯○○之辦公
        室，各代表商議決定向被告甲○○採購等語（見嘉義縣調查站筆錄），於偵
        查中證稱：被告卯○○叫包商比價，其看見二位包商在場，被告卯○○說最
        低價得標等語（見偵查卷第十三頁、三七頁背面），而證人丙○○於調查站
        訊問時亦證稱：其印象中未注意被告卯○○是否有分向兩家廠商採購之裁示
        ，但其由被告寅○○之口中得知該像採購案由被告卯○○之朋友即被告甲○○攬得（見調查站筆錄），於本院審理時則具體證稱：八十七年八月三十一
        日被告寅○○、甲○○二人以口頭議價後，由被告甲○○以三萬二千元得標
        等語（見本院卷第一三一頁）；被告卯○○於調查站訊問時、偵查中及本院
        審理時均供稱：其未裁決向被告甲○○購買五具大哥大，向被告寅○○購買
        六具大哥大，該手機採購案係由被告甲○○出價較低，以每具三萬二千元之
        價格得標等語，足見被告甲○○、寅○○於調查站所做之訊問筆錄與上開證
        人證述及被告卯○○供述之情節均有出入，且被告甲○○向被告寅○○購進
        十一支小海豚手機與相關配件，有福傣通信出貨單影本一份在卷可查，若被
        告寅○○、甲○○係經被告卯○○授意其等協調後，由其等共同承包該向手
        機採購，非由被告甲○○得標，衡諸常情，被告甲○○根本無須向被告寅○○購進十一支小海豚手機以便交貨；加以六腳鄉代會為本件手機採購案，編
        列預算補助每位代表四萬元之經費，此除據被告卯○○供述及證人戊○○證
        述在卷外，並有臺灣省嘉義縣六腳鄉總預算書影本一份在卷可查（見本院卷
        第三五至三七頁），是每位代表購買手機可補助四萬元，衡諸常情，被告卯
○○若確有圖利被告寅○○、甲○○之故意，指示二人協調價格，則其自可
        授意被告寅○○、甲○○協調出一接近四萬元之價格，以獲取更大之利益，
        無須僅協調每具三萬二千元之價格，此益徵被告甲○○確係經過比價之程序
        ，而以較低之價格承包本件手機採購案，被告卯○○辯稱：其有找被告甲○○、寅○○比價，由被告甲○○得標，並未協調由二人共同承包該手機採購
        等語，及被告甲○○、寅○○辯稱：係因被告甲○○得標後，六腳鄉代會急
        著要，被告甲○○才會向被告寅○○調貨，被告卯○○並未協調由二人承包
        該手機採購等語，應足採信。至被告寅○○與被告甲○○雖分別出貨五具及
        六具小海豚手機予六腳鄉代會之上開十一位代表，惟本件手機採購案既確實
        係因被告寅○○與被告甲○○比價後，由被告甲○○得標，則被告甲○○是
        否向被告寅○○調貨，應非被告卯○○所得干涉，亦無法因此即推定被告卯
        ○○確有私下應允向被告甲○○、寅○○採購行動電話，未經比價而由被告
        甲○○、寅○○二人自行協調價格之行為，從而認定被告卯○○有圖利被告
        甲○○及寅○○之故意。
  （二）公訴人另以被告卯○○明知上開嘉義縣政府營繕工程作業表規定本件採購案
        需三家以上之廠商參與比價，其僅由被告甲○○、寅○○二家廠商比價，因
        認被告卯○○確有圖利之故意。惟查，公訴人並未提出任何積極證據證明被
        告何以明知須三家以上廠商參與比價，被告卯○○對此則辯稱：其當時剛就
        任代表會主席，對於採購之程序並不清楚，係在被告甲○○得標後，證人戊○○才告知其要三家廠商之比價單等語，雖證人戊○○於本院審理時曾證稱
        ：其在本件招標前，曾提醒被告卯○○要三家估價單云云（見本院卷第二九
        三頁），惟證人戊○○於本院審理時另證稱：其忘記有無告訴被告卯○○是
        否要三張估價單，如果被告卯○○有問，其會告知要三張估價單云云（見本
        院卷第二九二頁）；於本院審理之初則證稱：一般人都知道要拿三張估價單
        （問：你是否有告訴卯○○要三家廠商比價？）（見本院卷第一００頁背面
        ），則證人戊○○是否在招標前已告知被告卯○○要三家廠商進行估價，而
        被告卯○○明知而故意違反，並非無疑。再者，上開嘉義縣政府營繕作業標
    準表係由嘉義縣政府發布之行政命令，依該標準表之規定，十萬元以上未滿
        六十萬元之購置定製變賣財物授權由主辦單位自行依規定程序取具三家以上
        殷實廠商估價單進行比價，惟作業標準表所拘束者為嘉義縣政府所屬之各機
        關學校，其發布之行文對象除嘉義縣政府各科室、審計部、臺灣省審計室、
        嘉義市審計室、嘉義縣所屬各機關學校及嘉義縣各鄉鎮公所外，並未及於各
        鄉鎮代表會，此有嘉義縣政府八十九年七月二十四日八九府主二字第八三九
        九七號函與所附該作業標準表資料影本一份在卷可稽（見本院卷卷一第二三
        九至二四二頁）。嘉義市各鄉鎮民代表會係基於地方自治而由民選產生之地
        方立法機關，基於權力分立原則，本即非嘉義縣政府之所屬機關，因此，上
        開嘉義縣營繕作業標準表於嘉義縣六腳鄉代會之採購業務應無適用之餘地，
        且無比照適用之問題。公訴人雖謂上開嘉義縣政府營繕作業標準表於嘉義縣
        六腳鄉代會之採購業務有比照適用情形，然本院遍查全卷，並未見任何六腳
        鄉代會須比照適用該作業標準表之依據。且依據審計部之函釋，於八十七年
        八月間，臺灣省各鄉鎮民代表會辦理營繕工程、購置定製變賣財物案件，如
        達當時稽察一定金額（五千萬元）者，應依機關營繕工程及購置定製變賣稽
        察條例（下簡稱稽察條例，已於八十八年六月二日廢止）；至未達一定稽察
        金額者，其發包方式，依稽察條例第六條後段規定得採比價或議價方式辦理
        ，係屬原則性規定，地方政府機關得本防杜財務弊端及節省公帑之旨，就其
        招標、比價及議價之門檻金額再為適切之規定，此有審計部八十九年九月五
        日台審部伍字第八九三九八九號函與所附資料一份在卷可查（見本院卷第二
        四八至二五六頁）。而證人戊○○亦證稱：其係依據上開嘉義縣政府營繕作
        業標準才告訴被告卯○○要三張估價單等語（見本院卷卷一第一００頁及卷
        二第二九三頁），足見嘉義縣六腳鄉代會並未單獨訂立採購之作業規定，明
        定須三家廠商參與比價，因此，嘉義縣六腳鄉代會於八十七年八月間之採購
        作業，應回歸稽察條例第六條之規定辦理。依照稽察條例第六條後段規定，
        各機關營繕工程及購置、定製、變賣財物，在一定金額百分之十以下者，得
        由該機關授權經辦單位，取具二家以上估價單，進行比價或議價方式辦理。
        查本件手機採購之總金額為三十五萬二千元，已如前述，其金額在稽察條例
        所列一定金額（五千萬）之百分之十（五百萬）以下，依照該條例第六條後
        段規定，本即可僅取具二家以上（含二家）估價單，進行比價或議價辦理，
        未必一定要依據嘉義縣政府營繕作業標準表之規定，須取具三家以上之估價
        單，且此為被告卯○○之行政裁量權限，被告卯○○可在上開稽察條例規定
        之方式內，選擇由二家以上之廠商依據比價或議價之方式進行本件手機採購
        。公訴人依據上開嘉義縣政府營繕作業標準表之規定，認定被告卯○○故意
        違背採購之程序需有三家廠商參與比價之規定，藉以圖利被告甲○○、寅○○之故意，尚有誤會。被告卯○○僅邀飛訊通信及福傣通訊二家廠商參與比
        價，為其行政裁量權之範圍，其程序應合乎上開稽察條例第六條後段之規定
        。
  （三）刑法之圖利罪係以確有為自己或第三人圖取不法利益之犯意為構成要件，若
        無謂自己或他人圖不法利益之故意，尚難成立圖利罪。查本件被告甲○○賣
        給六腳鄉代會小海豚行動電話及相關配件之售價，合計為三萬二千元，此為
        被告甲○○所自承，並有六腳鄉代會之支出傳票一份在卷可查。而本件小海
        豚手機在八十七年八、九月間係由臺灣施樂事達獨家代理，並與和信電訊專
        案獨家銷售，其中該手機之零售價係指零售商售予消費者之價格，零售價視
        零售商之銷售方式及毛利設定而有一千元至二千元之價差，另該公司在八十
        七年八、九月間小海豚手機簡配（含手機、一支、電池一顆、旅充）售予代
        理商之價格約為一萬三千元，零售價約為一萬五千五百元，全配（含手機、
        電池二顆、及充電座）售予代理商之售價約為一萬六千元，零售價約為一萬
        九千元；小海豚手機專用皮套售予代理商之價格約為三百元，零售價約為三
        百六十元；專用鋰電池售予代理商之價格約為一千三百元，而零售價之價格
        約為一千五百元至二千元間；另小海豚專用充電器售予代理商價格約為七百
        五十元，零售商價格約為九百元，原廠製車用免持聽筒售予零售商之價格約
        為五千六百元，零售商價格約為六千八百元；而台製之車上免持聽筒市價約
        為一千元至二千元，此有摩托羅拉電子電子股份股份有限公司八十八年十二
        月一日摩字第八八一二０一號函及八十九年八月二十四日摩字第八九０八二
        四號函在卷可憑（見本院卷第一九一頁、第二四七頁）；另和信電訊在八十
        七年八、九月間獨家專案銷售小海豚手機，零售商向該公司購入該手機時，
        需搭配和信門號購買，其配備為原廠電池二顆、旅充一個、座充一個，進價
        為一萬八千八百元，有該公司八十九年九月三十日（八九）和信字第一０八
        二號一份在卷可查（見本院卷第二七０頁）；再者，臺灣區電信工程工業同
        業公會亦函覆本院稱：在八十七年八、九月間，嘉義地區有關小海豚手機（
        含手機、原廠鋰電一個、座充一個、旅充一個）進價約二萬三千三百元至二
        萬四千三百元間，賣價約二萬六千元至二萬八千元間、小海豚手機專用台製
        鋰電池進價約為五百五十元至七百元間，賣價約為一千二百元至一千八百元
        間、小海豚台製車上固定是免持聽筒進價約為五百至七百五十元間，賣價約
        為一千三百元至一千九百元間、小海豚手機專用皮套進價約為一百至三百元
        間，賣價則為二百至六百元間、磁波隔離片進價約為一百至三百元間，賣價
        約為三百至五百元間、小海豚手機原廠鋰電池進價價格約為一千二百元至二
        千元間，賣價約為二千五百元至三千五百元間、小海豚手機專用車內充電器
        ，進價約為一百五十元至二百元間，賣價約為三百至四百元間，有該工會八
        十九年九月十一日（八九）台區電信會總字第一七四二號函與所附資料一份
        在卷可佐（見本院卷卷二第二六０頁）；另被告甲○○所交付之十一台手機
        （其中五台由被告寅○○交貨），均係向被告寅○○調貨，而被告寅○○則
        係於八十七年九月五日向台中權威事業股份有限公司（下簡稱權威通訊）進
        貨，其進貨每支手機之單價為一萬八千四百七十六點一九二元，若含搭售之
        和信電訊ＳＩＭ卡每片二千一百元，則被告寅○○向權威通訊之進貨成本每
        支小海豚手機約為二萬零五百七十六元，而被告甲○○向被告寅○○所進之
        六支小海豚手機，單價則為二萬一千五百元，此有權威通訊請款明細核對單
        一份及福傣通訊出貨單影本一份在卷可查（見調查局卷）。又被告甲○○依
        據六腳鄉代會所要求手機及配件項目，其所計算進貨之成本（詳如附件），
        扣除其所列之企業風險項目，其成本約為二萬七千四百五十元，此有和信電
        訊申請書及領款收據影本五份、權威通訊出貨單影本一份、福傣通訊出貨單
        影本一份、朋升實業股份有限公司簽收單影本二份、飛訊通信交易憑單影本
        一份在卷可查（見本院卷卷一第四三至五二頁、第五九至六三頁），且證人
        即中華電信公司朴子營業處行銷專員吳明輝亦證稱：在八十七年八月三十一
        日，有某通信行之人至朴子營業處一樓櫃臺繳交六腳鄉代會之十一支門號保
        證金計九千九百元等語（見調查站卷），故被告甲○○所列之成本計算尚屬
        可信，其每支手機（含配件）之獲利約為四千五百五十元，其獲利並非顯不
        相當，且與上開和信電訊、摩托羅拉公司及臺灣區電信公會函覆本院之小海
        豚手機及配件之單價互核後，亦無顯不相當之處，實難認被告甲○○、寅○○因該交易得有不法利益。再者，公訴人所計算之被告甲○○、寅○○所得
        之不法利益，均以被告甲○○、寅○○進貨之成本計算，未考慮其等之利潤
        ，且未考慮須搭配和信電訊門號之成本、向中華電信申請門號之規費等成本
        項目合計約七千六百二十元，實有未洽。是本院自難以被告甲○○以每具三
        萬二千元（含配件）出賣小海豚手機給六腳鄉代會，其獲得之利潤顯不相當
        ，而認被告卯○○有圖利被告甲○○、寅○○之故意。
  （四）此外，被告卯○○於上開購買手機之預算通過後，即要證人戊○○找六腳鄉
        代會代表前來開會，並要該鄉代會代表提供廠商參與比價，結果證人丙○○
        介紹被告寅○○，被告卯○○介紹被告甲○○前來，先於八十七年八月二十
        五日與鄉民代表決定購買之機型，另於八十七年八月三十一日經比價後，由
        出席之鄉民代表同意以三萬二千元之價格向被告甲○○購買手機之情，業經
        被告卯○○供述及證人丙○○、戊○○證述在卷，顯見被告卯○○並未自行
        片面指定參與手機採購之比價廠商，且要鄉民代表提供廠商參與比價，同時
        在決定採購之機型及向何人採購時，均有其他鄉民代表在場，此亦足徵被告
        卯○○並無圖利之故意。
四、綜上所述，本件被告卯○○既無圖利被告甲○○、寅○○之故意，客觀上亦未讓
    被告甲○○、寅○○獲取顯不相當之不法利益，揆諸前開說明，尚難認其成立圖
    利罪。此外，復查無其他積極證據足資證明其有何圖利犯行，被告卯○○自不成
    立圖利罪。另按圖利罪，其犯罪之主體限於依法令從事公務之人員，為因身分成
    立之罪，其共同實施或教唆幫助者，依同法第三十一條第一項規定，仍以共犯論
    ，最高法院二十八年上字第三０六七號判例要旨參照。故非公務員之人與公務員
    共犯圖利罪者，必須具備身分關係之為公務員成立犯罪，始成立圖利罪之共犯，
    否則，非公務員將因不具備身分關係而無由成立圖利罪。查被告甲○○、寅○○
    並非依法令從事公務之人員，公訴人以被告甲○○、寅○○與具公務員身分之六
    腳鄉代會主席即被告卯○○間有犯意聯絡及行為分擔，而認被告甲○○、寅○○
    涉有共同圖利罪行，惟具公務員身分之被告卯○○既不成立圖利罪，已如前述，
    依據上開說明，被告甲○○、寅○○亦無從成立圖利罪之共同正犯。本件就被告
    卯○○、甲○○及寅○○共犯圖利罪部分，本應均為無罪判決之諭知，惟此部分
    公訴人既認被告卯○○、甲○○及寅○○共犯圖利罪部分與其等經起訴判決有罪
    之共同使公務於登載不實罪部分有牽連犯之裁判上一罪關係，爰不另為無罪判決
    之諭知。
據上論斷，應依刑事訴訟法第二百九十九條第一項前段，刑法第二十八條、第二百十
四條、第四十一條第一項前段，罰金罰鍰提高標準條例第一條前段、第二條，判決如
主文。
本案經檢察官劉仲慧到庭執行職務
中      華      民      國    九十      年      十      月      八      日
                              臺灣嘉義地方法院刑事第二庭
                                  法  官  林  坤  志
右正本證明與原本無異。
如不服本判決，應於判決送達後十日內，向本院提出上訴狀。
中      華      民      國    九十      年      十      月      八      日
                                  書記官  李  子  英
刑法第二百十四條
明知為不實之事項，而使公務員登載於職務上所掌之公文書，足以生損害於公眾或他
人者，處三年以下有期徒刑、拘役或五百元以下罰金。


司法院資訊處製作；財團法人民間司法改革基金會備份。
